ACORDAO-COMPLETO-2448599

ACÓRDÃO 3528/2021 ATA 6/2021 - PRIMEIRA CÂMARA

VISTOS, relatados e discutidos estes autos de tomada de contas especial instaurada pela Funasa - Fundação Nacional de Saúde em desfavor dos Srs. Ronaldo Sandre e Valdir Inácio Ferreira, ex-prefeitos, e do município de Araporã/MG, em razão da impugnação total das despesas do Termo de Compromisso/PAC 515/2009, firmado entre a Funasa e mencionada municipalidade;
ACORDAM os Ministros do Tribunal de Contas da União, reunidos em sessão de 1ª Câmara, ante as razões expostas pelo Relator, em:
9.1. acatar as alegações de defesa apresentadas pelos Srs. Valdir Inácio Ferreira (XXX.789.336-XX) e Ronaldo Sandre (XXX.838.536-XX) , e pelo Município de Araporã/MG (23.098.510/0001-49) ;
9.2. julgar, com fundamento nos arts. 1º, inciso I, 16, inciso I, da Lei 8.443/1992 c/c os arts. 17 e 23, inciso I, da mesma Lei, e com arts. 1º, inciso I; 207 e 214, inciso I, do Regimento Interno, regulares as contas dos Srs. Valdir Inácio Ferreira (XXX.789.336-XX) , Ronaldo Sandre (XXX.838.536-XX) , e do município de Araporã/MG (23.098.510/0001-49) , dando-lhes quitação plena;
9.3. enviar cópia desta decisão à Fundação Nacional de Saúde, ao Município de Araporã/MG e aos responsáveis.

Tomada de contas especial instaurada pela Funasa em razão da impugnação total das despesas de termo de compromisso que tinha por objeto a execução de Sistema de Esgotamento Sanitário.

Primeira Câmara

Município de Araporã/MG.

3. Responsáveis: Município de Araporã/MG (23.098.510/0001-49); Ronaldo Sandre (XXX.838.536-XX); Valdir Inácio Ferreira (XXX.789.336-XX).

13.1. Ministros presentes: Walton Alencar Rodrigues (Presidente), Benjamin Zymler, Vital do Rêgo (Relator) e Jorge Oliveira.
13.2. Ministro-Substituto presente: Augusto Sherman Cavalcanti.

VITAL DO RÊGO

Adoto como relatório a instrução de mérito elaborada no âmbito da Secretaria de Controle Externo de Tomada de Contas Especial - SecexTCE (peça 47) , que contou com a anuência do escalão gerencial da referida unidade técnica (peças 48 e 49) , bem como o pronunciamento do representante do MPTCU nestes autos (peça 50) , a seguir transcritos:
INTRODUÇÃO 
1.	Trata-se de Tomada de Contas Especial instaurada pela Funasa - Fundação Nacional de Saúde, em desfavor da Sr. Ronaldo Sandre (CPF: XXX.838.536-XX) , Prefeito Municipal de Araporã/MG, na gestão 2009-2012, em razão da impugnação total das despesas do Termo de Compromisso/PAC 515/2009- Siafi 658085 (Peça 1, p. 6-9) , firmado entre a Funasa e a Prefeitura Municipal de Araporã/MG, e que tinha por objeto a execução de Sistema de Esgotamento Sanitário, conforme Plano de Trabalho (peça 1, p. 22-4) , com vigência entre 31/12/2009 e 30/9/2015.
HISTÓRICO 
2. 	O TC/PAC 515/2009 foi firmado no valor de R$ 721.649,48, sendo R$ 21.649,48 a título de contrapartida do convenente, posteriormente alterada para R$ 66.482,25, por meio do 5º Termo Aditivo (peça 1, p. 100-1 e 109) , e R$ 700.000,00 à conta do concedente, liberados por meio das Ordens Bancárias 2012OB801506, de 15/3/2012, no valor de R$ 280.000,00, 2012OB805860, de 31/7/2012, no valor de R$ 210.000,00, e 2013OB800956, de 13/3/2013, no valor de R$ 210.000,00 (peça 3, p. 118) . 
3. 	O objeto foi fiscalizado inicialmente pela concedente por meio dos Relatórios de Visita Técnica de peça 1, p. 36, 52 e 105-106, concluindo-se pela execução de 65,90% da obra pactuada. 
4. 	A Funasa emitiu o Parecer Financeiro 258/2012 (peça 1, p. 191-193) , condicionando a aprovação das contas e a liberação da última parcela dos recursos ao atendimento das Notificações 293/2012 (peça 1, p. 195-197) e 11/2013 (peça 2, p. 18) , propugnando pela "aprovação da Prestação de Contas Parcial no valor de R$ 490.000,00, referente aos recursos repassados pela concedente". 
5. 	Foi expedida Notificação 449/2015 (peça 2, p. 72-73) , demandando o Sr. Ronaldo Sandre a apresentar a prestação de contas da terceira e última parcela dos recursos previstos, devidamente encaminhada pelo responsável (peças 2, p. 75-200 e 3, p. 3-63) . 
6. 	Ato contínuo, foi emitido o Relatório de Visita Técnica, de 15/3/2016 (peça 3, p. 67-69) , concluindo pela execução física de 99,31%, mas com atingimento de 0,00% do objetivo proposto, ante a ocorrência dos seguintes fatos:
1. o Município não apresentou a comprovação da titularidade da posse do terreno onde foi construída a Estação Elevatória de Esgoto; e
2. o percentual mensurado de execução física é 99,31% e o alcance social é 00%.
7.	Posteriormente, foi emitido o Parecer Financeiro 142/2016 (peça 3, p. 70-72) , ratificando as conclusões acima, bem como o Parecer Financeiro 213/2016 (peça 3, p. 106-107) , propugnando pela não aprovação da prestação de contas do TC/PAC 515/2009, determinando o ressarcimento do total dos recursos repassados, com a consequente instauração de tomada de contas especial. 
8. 	O responsável foi notificado da reprovação da prestação de contas por meio das Notificações 134/2016, de 23/5/2016 (peça 3, p. 75-76) e 342/2016, de 22/8/2016 (peça 3, p. 113- 114) . 
9. 	Diante do não saneamento das irregularidades apontadas e da não devolução dos recursos, instaurou-se a Tomada de Contas Especial. No Relatório de Tomada de Contas Especial (peça 3, p. 149-153) , concluiu-se que o prejuízo importaria no valor original de R$ 700.000,00, em virtude da não consecução dos objetivos pactuados por meio do TC/PAC 515/2009, imputando-se a responsabilidade ao Sr. Ronaldo Sandre, Prefeito Municipal de Araporã/MG na gestão 2013-2016. 
10. 	O Relatório de Auditoria 513/2017 da Controladoria Geral da União (peça 3, p. 172-174) também obteve as mesmas conclusões da Funasa. Após serem emitidos o Certificado de Auditoria, o Parecer do Dirigente e o Pronunciamento Ministerial (peça 3, p. 175-181) , o processo foi remetido a esse Tribunal. 
11.	Na instrução inicial de peça 7, afastou-se a irregularidade relacionada ao não funcionamento do sistema de esgotamento sanitário, cujo trecho abaixo reproduzimos:
Primeiramente, a despeito da conclusão acima, destaque-se que, em nenhum dos Relatórios de Visita Técnica acima mencionados, há qualquer referência ao fato de o sistema de esgotamento sanitário não estar em funcionamento. Ao contrário, no Relatório de Visita Técnica, de 15/3/2016 (Peça 3, p. 67-9) , a Equipe de Vistoria da Funasa atesta exatamente o contrário, conforme demonstram os excertos abaixo:
1. No que se trata de percentual de obra executado foi evidenciado que, nesse boletim de medição, foi efetuado 100% da planilha orçamentária pactuada... 
2. Seguiu-se pelo percurso de toda a rede-coletora de esgoto. Seguiu-se pela Rua D, foi observado que todas as casas possuem ligações domiciliares de esgoto... todos os poços de visita foram executados conforme o projeto... 
3. Deu-se continuidade na visita para a Avenida A, para a Rua G com a Rua E ... durante o percurso foi observado que todos os poços de visitas, as redes coletoras de esgotos e as ligações domiciliares de esgotos foram executadas conforme projeto, exceto os tampões dos poços de visitas... o detalhe da tampa dos poços de visita está em concreto armado, porém foram executados com tampão de ferro fundido DN 600 conforme planilha orçamentária... 
4. Seguiu-se para Elevatória de Esgoto ... a obra encontra-se concluída e em operação, porém não apresentaram o documento de posse do terreno... Foi evidenciado a cerca de proteção com mourões de concreto e tela, com portão tipo veículos instalado e pátio: parte cimentado e parte bloquetado, porém não foi possível evidenciar a cerca viva de hibisco, cedrinho, caliandra... 
5. Seguiu-se para Estação de tratamento para verificarmos o ponto de chegada do Emissário na ETE... foi evidenciado que a ETE, neste dia, estava em funcionamento do ponto de chegada até o ponto de saída do esgoto tratado. 
6. É importante ressaltar a regularização ambiental do sistema é imprescindível para a conclusão do objeto do convênio... 
7. No que se trata de condições e funcionamento da obra vale ressaltar que, fazendo Uma comparação entre o Boletim de Medição Nº 05 e o plano de trabalho aprovado, sugiro que seja glosado o seguinte: Na etapa Elevatória de esgoto o item Cerca viva de hibisco, cedrinho, caliandra, acalifa - fornec. e plantio e o Plantio de árvore Plantio de árvore com altura maior do que 2,00 metros. 
8. O Município não apresentou o documento de posse do terreno da área onde a Elevatória de Esgoto fora construída (Comprometendo à percurso da Linha de Recalque e os Emissários) e a AAF da Estação de Tratamento (Estação de tratamento recebe todo o esgoto coletado da cidade) , sugere-se um percentual de etapa útil de 0,00%. (g.n.) .
Basta rápido olhar nos excertos do Relatório de Visita Técnica acima transcritos para que se perceba que a obra em comento, de fato, já se encontrava concluída e em pleno funcionamento, como demonstram os trechos sob grifo, ressaltando-se que o referido Relatório foi emitido em 15/3/2016, ainda dentro do mandato do Sr. Ronaldo Sandre, que ocupou o cargo de Prefeito Municipal de Araporã/MG no período de 1/1/2013 a 31/12/2016, o que, naturalmente, impede seja o mesmo responsabilizado pelo débito em comento apenas pelo fato de não ter "colocado a obra em funcionamento", como consta do Relatório de Tomada de Contas Especial (Peça 3, p. 150-1) , que, na seção intitulada "Da Demonstração da Responsabilidades dos Agentes Envolvidos", conclui que a responsabilidade, "de acordo com o Parecer Financeiro Nº 213/2016, recaiu sobre o prefeito atual, que recebeu a última parcela e não colocou em funcionamento o sistema de esgotamento sanitário".
Em sentido oposto ao do Relatório de Tomada de Contas Especial, conforme mencionado no item 6, no citado Relatório de Visita Técnica, de 15/3/2016, a Equipe de Vistoria da Funasa, desta feita, ante a não apresentação da documentação comprobatória da titularidade da posse do terreno onde foi construída a EEE - Estação Elevatória de Esgoto, concluiu pela execução física de 99,31% da meta pactuada, com atingimento de 0,00% do objetivo proposto.
Ou seja, a Equipe de Vistoria da própria Funasa não levantou dúvidas, em momento algum, quanto ao funcionamento do sistema de esgotamento sanitário de Araporã; ao contrário, confirmou-o, tendo simplesmente noticiado a ausência da referida documentação, impugnando as despesas realizadas pela Prefeitura na sua totalidade.
12.	Assim, concluiu-se que a única irregularidade remanescente na prestação de contas seria aquela relacionada à ausência de prova da titularidade do terreno onde foi construída a Estação Elevatória de Esgoto objeto do Termo de Compromisso/PAC 515/2009, propondo-se a citação do responsável e também de seu antecessor, nos seguintes termos:
a) realizar a citação do Sr. Ronaldo Sandre (CPF: XXX.838.536-XX) , ex-Prefeito Municipal de Araporã/MG, no período de 1/1/2013 a 31/12/2016, em solidariedade com o Sr. Valdir Inácio Ferreira (CPF: XXX.789.336-XX) , ex-Prefeito Municipal de Araporã/MG, no período de 1/1/2009 a 31/12/2012, com fundamento nos arts. 10, § 1º, e 12, incisos I e II, da Lei 8.443/1992 c/c o art. 202, incisos I e II, do RI/TCU, para que, no prazo de quinze dias, apresentem alegações de defesa e/ou recolham, aos cofres do Tesouro Nacional, as quantias abaixo indicadas, atualizadas monetariamente a partir das respectivas datas até o efetivo recolhimento, abatendo-se na oportunidade a quantia eventualmente ressarcida, na forma da legislação em vigor, em decorrência da irregularidade descrita abaixo: 
	VALOR ORIGINAL (Real) 
	DATA DA OCORRÊNCIA
	DÉBITO/CRÉDITO

	R$ 280.000,00
	15/3/2012
	Débito

	R$ 210.000,00
	31/7/2012
	Débito

	R$ 210.000,00
	13/3/2013
	Débito

Valor total do débito atualizado até 20/5/2018: R$ 988.501,088.
Irregularidade: não aplicação regular dos recursos recebidos por força do TC/PAC 0515/2009 - Siafi 658085, em razão da impugnação total das despesas executadas, no valor de R$ 700.000,00, tendo em vista a não apresentação da documentação comprobatória da titularidade do terreno onde foi construída a Estação Elevatória de Esgoto. 
Cofre credor: Tesouro Nacional. 
Responsáveis: Sr. Ronaldo Sandre (CPF: XXX.838.536-XX) , ex-Prefeito Municipal de Araporã/MG, no período de 1/1/2013 a 31/12/2016, em solidariedade com o Sr. Valdir Inácio Ferreira (CPF: XXX.789.336-XX) , ex-Prefeito Municipal de Araporã/MG, no período de 1/1/2009 a 31/12/2012; Dispositivos violados: parágrafo único do art. 70 da Constituição Federal; art. 93 do Decreto-Lei 200/67; § 3º do art. 56 da Portaria Interministerial MPOG/MF/CGU 127/2008, com a redação dada pela Portaria 534, de 30/12/2009 e Cláusula Quinta do Termo de Compromisso; 
Conduta: não aplicar regularmente os recursos recebidos por força do TC/PAC 0515/2009 - Siafi 658085, em razão da impugnação total das despesas executadas, no valor de R$ 700.000,00, tendo em vista a não apresentação da documentação comprobatória da titularidade do terreno onde foi construída a Estação Elevatória de Esgoto. 
Nexo de causalidade: a não aplicação regular dos recursos recebidos por meio do TC/PAC 0515/2009 - Siafi 658085, pactuado entre a Funasa e a Prefeitura Municipal de Araporã/MG, tendo em vista a não apresentação da documentação comprobatória da titularidade do terreno onde foi construída a Estação Elevatória de Esgoto, resultou na ausência de garantia de que tais terrenos possam sempre ser utilizados pela população, inviabilizando o cumprimento da meta prevista e, consequentemente, em prejuízo ao Erário no valor total repassado; 
Culpabilidade: a conduta do Sr. Ronaldo Sandre e do Sr. Valdir Inácio Ferreira é reprovável, posto haver elementos indicativos da consciência da ilicitude praticada, pois, na condição de prefeito à época dos fatos, deveriam estar cientes de suas atribuições como chefes do poder executivo municipal, principalmente no que se refere à obrigatoriedade de apresentar a documentação comprobatória da titularidade do terreno onde foi construída a Estação Elevatória de Esgoto com os recursos recebidos por força do TC/PAC 0515/2009 - Siafi 658085, sendo razoável exigir dos responsáveis conduta diversa daquela que adotaram, considerando as circunstâncias que os cercavam, não estando albergados em nenhuma excludente de ilicitude.
13.	Registre-se que o Município de Araporã/MG foi incluído no rol de responsáveis conforme proposto no pronunciamento da subunidade técnica (peça 8) . 
14.	Em cumprimento ao pronunciamento da unidade (peça 11) , foram expedidos os Ofícios de citação 253, 254 e 289/2018 (peças 12 a 14) . 
15.	Os responsáveis tomaram efetiva ciência das citações, conforme atestam os avisos de recebimento (peças 15 a 17) . A despeito de os responsáveis terem solicitado prorrogação de prazo (peças 20 e 21) , deferidas pelo Tribunal (peça 22) , não apresentaram suas defesas. 
16.	Não obstante, no exame técnico da instrução de peça 24, constatou-se que os responsáveis juntaram à peça de solicitação de prorrogação de prazo (peça 20) , diversos documentos relacionados à regularização da titularidade do terreno em questão (peça 20, p. 5-27) , a saber: documento emitido pelo Cartório de Registro de Imóveis de Tupaciguara/MG (peça 20, p. 11) , bem como teor da Lei Municipal de Araporã/MG 1178/2016, dando conta da desafetação de imóvel com vistas à construção da Estação Elevatória de Esgoto pactuada com a Funasa (peça 20, p. 12-16) , além de Certidão Cadastral de Imóvel (peça 20, p. 17-18) . Apresentaram, ainda, um Relatório Fotográfico e Termo de Anuência do Conselho Municipal de Meio Ambiente de Araporã/MG (peça 20, p. 25-27) . 
17.	Dessa forma, ante os documentos apresentados, propôs-se, previamente ao exame de mérito, diligenciar a Fundação Nacional de Saúde nos seguintes termos:
18. Ante o exposto, submetemos o presente processo à consideração superior, propondo ao Tribunal, com fundamento nos arts. 10, § 1º, e 11 da Lei 8.443/1992 c/c o art. 157 do RI/TCU, que efetue diligência à Funasa - Fundação Nacional de Saúde, para que, no prazo de 90 (noventa) dias, contados da notificação, como instância inicial de controle, analise a documentação constante da Peça 20, p. 5-27, enviada a título de comprovação da titularidade do terreno onde foi construída a Estação Elevatória de Esgoto objeto do Termo de Compromisso/PAC 0515/2009, firmado entre a Funasa e a Prefeitura Municipal de Araporã/MG, e que tinha por objeto a execução da ação de Sistema de Esgotamento Sanitário - MSD, aprovando-a ou não, e envie o resultado a esta Corte de Contas para seu julgamento final.
19.	O processo foi submetido ao relator, que anuiu à proposta de realização de diligência, conforme despacho de peça 27. 
20.	Antes do envio da diligência à Funasa, objeto do Ofício 9041/2019 (peça 36) , o Município de Araporã/MG encaminhou os documentos de peças 30 a 35, em complemento àqueles anteriormente já enviados (peça 20, p. 5-27) , objetivando comprovar a titularidade do terreno onde está construída a Estação Elevatória. 
21.	Em atendimento à diligência, a Funasa encaminhou o Ofício 40/2020 (peça 42) , complementado posteriormente pelas informações presentes nos expedientes de peças 44 a 46.
EXAME TÉCNICO 
22.	Conforme consta dos expedientes encaminhados ao Tribunal, a Funasa manteve contato com o Município de Araporã/MG, por meio do Ofício 45/2020 (peça 44, p. 6-7) , tendo solicitado ao ente municipal a "inclusão de descrição topográfica georreferenciada ao registro de imóvel da Estação Elevatória de Esgotos, objeto do TC/PAC 0515/2009, com a finalidade de comprovação de posse/propriedade de terreno". 
23.	Alternativamente à inclusão da descrição topográfica georreferenciada no registro do imóvel, propôs o município incluir apenas as coordenadas geográficas do terreno (peça 45, p. 3) , o que foi aceito pela Funasa (peça 45, p. 9) . 
24.	Ao fim, ao apreciar o mérito da aceitação dos documentos apresentados pelo Município, como prova da titularidade do terreno onde foi construída a Estação Elevatória objeto do TC/PAC 515/2009, a Funasa emitiu o Parecer 154/2020 (peça 46, p. 5-15) , manifestando-se nos seguintes termos:
II - ANÁLISE 
O documento de terreno apresentado no anexo do Ofício n° 041/2020 - Araporã/MG. (2374894) , com registro em cartório de imóveis, apresenta uma discrição topográfica devidamente estruturada, informando azimutes e distâncias que formam as confrontações da propriedade adquirida pelo ente municipal, geograficamente apoiada em quatro marcos implantados na região descrita. As coordenadas geográficas em formato UTM (Universal Transversa de Mercator) estão indicadas para cada um dos marcos, tendo sido realizada por esse analista uma conferência sistemática com as ferramentas disponíveis em trabalho remoto, como pode ser visualizado no documento Memória conferência coordenadas (2379131) , anexo a esse parecer. Para essa verificação de correspondência foram utilizados os recursos de "Calculadora Geográfica", disponibilizada pelo Instituto Nacional de Pesquisas Espaciais (INPE) , em ambiente WEB, o qual converte as coordenadas UTM para outros sistemas e remete à visualização de satélite disponível (a precisão da foto é considerada suficiente para efeitos dessa correspondência geográfica) . Com base na análise realizada e no exame dos demais documentos técnicos presentes nesse processo 25100.011150/2019-60, é possível afirmar, com a segurança técnica necessária, que a edificação da EEE está incluída na propriedade descrita pelo documento cartorial registrado que foi apresentado pelo município de Araporã no anexo do Ofício n° 041/2020 - Araporã/MG. (2374894) .
III - CONCLUSÃO 
Ante o exposto e considerando os aspectos técnicos de engenharia de saúde pública, concluímos que o documento cartorial registrado descrito no anexo do Ofício n° 041/2020 - Araporã/MG. (2374894) corresponde geograficamente ao local de edificação da Estação Elevatória de Esgoto (EEE) contemplada no instrumento TC PAC 0515/09 (SES Araporã) . Manifesto, portanto, minha opinião técnica de que o documento é suficiente para a finalidade de comprovação da regularização fundiária da EEE junto à Funasa. Para tanto corroboram os dados geográficos presentes no registro, submetidos a conferência como indicado no anexo a este parecer. O foco último dessa análise e manifestação técnica reside na expectativa de salvaguarda da saúde pública dos habitantes de Araporã/MG, com a continuidade da coleta, tratamento e disposição sanitariamente adequada dos esgotos sanitários da sede municipal. (grifos originais) 
25.	As análise e conclusão contidas no Parecer Técnico 154/2020 (peça 46, p. 5-15) , acima reproduzidas, demonstram claramente a titularidade pelo Município de Araporã/MG do terreno onde está construída a Estação Elevatória do Sistema de Esgotamento Sanitário objeto do TC/PAC 515/2009, afastando por completo a única irregularidade remanescente nesta tomada de contas especial. 
26.	Com relação às citações, apesar de os responsáveis se manifestarem inicialmente através de requerimento de solicitação de prazo (peças 20 e 21) e posteriormente por meio de resposta intempestiva (peças 29 a 35) , no caso do município, entendemos que, dado o teor das informações constantes dos referidos requerimentos e resposta, aos quais foram juntados importantes documentos relacionados diretamente à irregularidade objeto da citação, tais requerimentos podem ser aceitos também como apresentação de alegações de defesa, afastando dessa forma a revelia dos responsáveis. 
27.	Assim, acatam-se integralmente as alegações de defesa apresentadas pelos responsáveis, podendo suas contas ser julgadas regulares, com plena quitação.
CONCLUSÃO 
28.	Conforme análise realizada por meio do exame técnico, os responsáveis lograram êxito em justificar a irregularidade relacionada à ausência de comprovação da titularidade do terreno onde está construída a Estação Elevatória objeto do TC/PAC 515/2009, razão pela qual suas contas devem ser julgadas regulares, com quitação plena, nos termos dos arts. 1º, inciso I, 16, inciso I, da Lei 8.443/1992 c/c os arts. 17 e 23, inciso I, da mesma Lei, e com arts. 1º, inciso I; 207 e 214, inciso I, do Regimento Interno.
PROPOSTA DE ENCAMINHAMENTO 
29.	Diante do exposto, submetemos os autos à consideração superior, propondo ao Tribunal:
a)	acatar as alegações de defesa apresentadas pelos Srs. Valdir Inácio Ferreira (CPF: XXX.789.336-XX) , Prefeito Municipal de Araporã/MG na gestão 2009-2012, e Ronaldo Sandre (CPF: XXX.838.536-XX) , Prefeito Municipal de Araporã/MG na gestão 2013-2016, e pelo Município de Araporã/MG (CNPJ: 23.098.510/0001-49) ; 
b)	com fundamento nos arts. 1º, inciso I, 16, inciso I, da Lei 8.443/1992 c/c os arts. 17 e 23, inciso I, da mesma Lei, e com arts. 1º, inciso I; 207 e 214, inciso I, do Regimento Interno, julgar regulares as contas dos Srs. Valdir Inácio Ferreira (CPF: XXX.789.336-XX) , Prefeito Municipal de Araporã/MG na gestão 2009-2012, e Ronaldo Sandre (CPF: XXX.838.536-XX) , Prefeito Municipal de Araporã/MG na gestão 2013-2016, e do Município de Araporã/MG (CNPJ: 23.098.510/0001-49) , dando-lhes quitação plena; 
c)	enviar cópia do Acórdão que vier a ser proferido à Fundação Nacional de Saúde, ao Município de Araporã/MG e aos responsáveis.
O representante do MPTCU que atuou no feito anuiu à proposta da unidade técnica, conforme parecer, lançado à peça 50, a seguir transcrito:
	Trata-se de tomada de contas especial instaurada pela Fundação Nacional de Saúde - Funasa ante a constatação de dano na execução do Termo de Compromisso/PAC 515/2009, celebrado entre aquela fundação e o Município de Araporã/MG. No valor de R$ 766.482,25 (R$ 700.000,00 a cargo da Funasa e R$ 66.482,25 a cargo do município, a título de contrapartida) , o referido convênio teve por objeto a implantação de um sistema de esgotamento sanitário. 
	Foram citados os Srs. Valdir Inácio Ferreira e Ronaldo Sandre, prefeitos municipais nas gestões 2009-2012 e 2013-2016, bem como o Município de Araporã/MG, atribuindo-se a todos responsabilidade solidária por dano correspondente à totalidade dos recursos federais envolvidos na aludida avença. 
	A Secex/TCE propõe ao Tribunal, em essência, acatar as alegações de defesa trazidas aos autos pelos citados e julgar regulares as suas contas (página 6 da peça 47, com anuência dos dirigentes daquela unidade técnica às peças 48 e 49) . 
	Entendo, concordando, assim, com a Secex/TCE, que resta descaracterizado o dano inicialmente apontado nesta tomada de contas especial. Os elementos de defesa trazidos aos autos, juntamente com as informações provindas da Funasa (peças 44-46) em resposta à diligência realizada por aquela unidade técnica, afastam a irregularidade danosa que deu ensejo à instauração desta TCE, pois comprovam a regularidade do terreno em que construída a estação elevatória de esgoto prevista na execução do objeto do Termo de Compromisso/PAC 515/2009. 
	Ocorre, no entanto, que, afastado o dano que se supunha tivesse ocorrido no presente caso, perde a TCE seus pressupostos de constituição e de desenvolvimento, não havendo mais que se falar em julgamento de contas. Afinal, dispõe o artigo 71, inciso II, parte final, da Constituição, base normativa fundamental das tomadas de contas especiais, que o TCU somente deverá proceder ao julgamento de contas se essas contas envolverem prejuízo ao erário. Assim, constatando-se, em sede de tomada de contas especial, não ter ocorrido esse prejuízo, não há que se falar em julgamento de contas, cabendo apenas o arquivamento do processo. 
	Ante o exposto, este representante do Ministério Público junto ao TCU propõe ao Tribunal seja determinado o arquivamento deste processo de tomada de contas especial por ausência de pressupostos de constituição e de desenvolvimento, consoante o que estabelece o artigo 212 do Regimento Interno do Tribunal.
É o relatório.

Amanda Correa Fernandes (OAB/MG 167.317); Rodrigo Ribeiro Pereira (OAB/MG 83.032); Daniel Ricardo Davi Sousa (OAB/MG 94.229); Haiala Alberto Oliveira (OAB/MG 98.420) e outros

Subprocurador-Geral Lucas Rocha Furtado.

TOMADA DE CONTAS ESPECIAL. FUNDAÇÃO NACIONAL DE SAÚDE. TERMO DE COOPERAÇÃO COM MUNICÍPIO. IMPLANTAÇÃO DE INFRAESTRUTURA DE SANEAMENTO BÁSICO. AUSÊNCIA DE COMPROVAÇÃO DE TITULARIDADE DA LOCAÇÃO DAS OBRAS. CITAÇÃO DE RESPONSÁVEIS. ACOLHIMENTO DAS ALEGAÇÕES DE DEFESA. AFASTAMENTO DO DÉBITO. CONTAS REGULARES. QUITAÇÃO PLENA. CIÊNCIA.

TOMADA DE CONTAS ESPECIAL (TCE)

Secretaria de Controle Externo de Tomada de Contas Especial (SecexTCE).

Em apreciação, tomada de contas especial instaurada pela Funasa - Fundação Nacional de Saúde em desfavor dos Srs. Ronaldo Sandre e Valdir Inácio Ferreira, ex-prefeitos, e da Prefeitura Municipal de Araporã/MG, em razão da impugnação total das despesas do Termo de Compromisso/PAC 515/2009- Siafi 658085 (Peça 1, p. 6-9) , firmado entre a Funasa e o retromencionado município, e que tinha por objeto a execução de Sistema de Esgotamento Sanitário, vigendo entre 31/12/2009 e 30/9/2015.
O TC/PAC 515/2009 foi firmado no valor de R$ 721.649,48, sendo R$ 21.649,48 a título de contrapartida do convenente, posteriormente alterada para R$ 66.482,25, e R$ 700.000,00 à conta da concedente (peça 1, p. 100-1 e 109) . 
A Funasa, conforme indicado no seu Relatório de Visita Técnica Final, de 15/3/2016 (peça 3, p. 67-69) , concluiu pela execução física de 99,31%, mas com atingimento de 0% do objetivo proposto, ante o fato de que o município não apresentou a comprovação da titularidade da posse do terreno onde foi construída a estação elevatória de esgoto.
Por meio dos pareceres financeiros 142/2016 (peça 3, p. 70 a 72) e 213/2016 (peça 3, p. 106 a 107) , a Superintendência da Funasa no Estado de Minas Gerais se pronunciou pela não aprovação da prestação de contas final do Termo de Compromisso/PAC 515/2009, procedendo-se, portanto, à instauração da competente tomada de contas especial, diante do não saneamento da irregularidade apontada e do não ressarcimento dos recursos repassados por meio do ajuste.
O relatório do tomador de contas (peça 3, p. 149-53) concluiu pela existência de dano ao erário equivalente ao valor total dos recursos repassados ao município de Araporã/MG, em decorrência da não comprovação do cumprimento dos objetivos visados pelo TC/PAC 515/2009, imputando-se o débito de R$ 700.000,00, a valores originais, ao Sr. Ronaldo Sandre, por ele não ter comprovado a titularidade da posse do terreno em que fora construída a estação de tratamento de esgoto, objeto do ajuste celebrado com a Funasa.
O órgão de controle interno anuiu às conclusões do tomador de contas especial, ratificando a irregularidade das contas do responsável.
O Ministro da Saúde, por meio de pronunciamento (peça 3, p. 181) declarou tomar conhecimento das conclusões convergentes apontadas pelas diversas instâncias do órgão de controle interno.
No âmbito do Tribunal, em primeira instrução (peça 7) , a unidade técnica propôs a citação dos Srs. Ronaldo Sandre e Valdir Inácio Ferreira, na condição de ex-prefeitos, e do município de Araporã/MG.
A proposta de inclusão do Sr. Valdir Inácio Ferreira, em solidariedade pelo débito, se justificou por ele ter sido o signatário do ajuste e por ter gerido duas parcelas do TC/PAC 515/2009, no montante de R$ 490.000,00, a valores originais.
A proposta de inclusão do município de Araporã/MG, como responsável solidário, originou-se do pronunciamento da subunidade técnica, por entender que a municipalidade tem feito uso dos recursos oriundos do referido Termo de Cooperação.
Antes de exaurido o prazo para a apresentação das alegações de defesa, os responsáveis solicitaram prorrogação (peças 20 e 21) , contando com a anuência da unidade técnica (peças 22 e 23) .
A SecexTCE, ao analisar a documentação anexada à solicitação de prorrogação de prazo encaminhada pelos Srs. Ronaldo Sandre e Valdir Inácio Ferreira (peça 20, p. 5-25) , constatou haver informações relacionadas à possível identificação do terreno onde haveria sido executado o objeto do TC/PAC 515/2009 e que poderiam afastar a irregularidade e o dano apontados no relatório do tomador de contas.
Diante de tal fato, a unidade técnica restituiu os autos a este Relator, propondo diligenciar a Funasa para que esta aprovasse, ou não, a documentação constante da peça 20 como apta a comprovar a titularidade do terreno onde fora construída a Estação Elevatória de Esgoto, objeto do TC/PAC 515/2009.
Em despacho à peça 27, autorizei a realização de diligência à Funasa, a qual, em resposta, (peça 46, p. 5-6) , reconheceu a documentação encaminhada como apta a comprovar a titularidade do terreno retromencionado.
Após analisar as respostas da Funasa, a SecexTCE emitiu pronunciamento, propondo acatar as alegações de defesa dos responsáveis, afastar a irregularidade apontada no relatório do tomador de contas e julgar regulares as contas dos responsáveis, dando-lhes quitação plena.
Em seu pronunciamento, o representante do MPTCU aquiesceu às conclusões emitidas pela SecexTCE, propondo, em substituição ao julgamento pela regularidade das contas dos responsáveis, o arquivamento dos autos, por ausência de pressupostos de constituição e de desenvolvimento, consoante o que estabelece o artigo 212 do Regimento Interno do Tribunal.
Feito esse breve histórico, passo a decidir.
Concordo com as manifestações convergentes da unidade técnica e do representante do Parquet especializado, quanto ao acolhimento das alegações de defesa, ao saneamento da irregularidade e ao afastamento do correspondente dano.
A documentação acostada a estes autos pelos responsáveis (peças 20, 30, 31, 32, 33, 34, e 35) logrou demonstrar ser o município de Araporã/MG titular do terreno onde se edificou a Estação Elevatória de Esgoto, objeto do TC/PAC 515/2009, conforme se manifestou a Funasa (peça 46) , saneando a irregularidade que maculava as contas dos responsáveis.
De acordo com a jurisprudência desta Corte, cabe à Funasa tal verificação, na medida em que a responsabilidade primária pela fiscalização da correta aplicação dos recursos federais transferidos a estados e municípios compete ao órgão ou entidade concedente, tendo lugar a ação do TCU, em regra, após a devida atuação do repassador, evitando-se com isso a duplicidade de esforços e a supressão de responsabilidades (Acórdão 4324/2015-TCU-Primeira Câmara e 2.467/2016-TCU-1ª Câmara, ambos da Relatoria do Min. Augusto Sherman; Acórdão 3737/2018-TCU-Segunda Câmara, Relator Min. Aroldo Cedraz; e Acórdão 7890/2014-TCU-Primeira Câmara, Relator Min. José Múcio Monteiro) .
Ao reconhecer o município de Araporã/MG como titular do terreno onde fora construída a estação elevatória de esgoto, a Funasa trouxe elemento novo e apto a afastar a irregularidade que havia fundamentado a rejeição das contas prestadas no âmbito do TC/PAC 515/2009, inexistindo, portanto, dano ao erário.
Quanto ao encaminhamento, divirjo da proposta constante do parecer do MPTCU, para alinhar-me àquela da unidade técnica, especificamente quanto à proposta pelo julgamento pela regularidade das contas dos responsáveis, dando-lhes quitação plena.
Isso porque as decisões desta Corte têm sido, majoritariamente, no sentido de que o afastamento do débito não exime o TCU do julgamento do mérito, em sede tomada de contas especial, devendo haver manifestação conclusiva sobre o emprego dos recursos públicos federais (Acórdão 1831/2016-TCU-Primeira Câmara, Voto Revisor do Min. Walton Alencar Rodrigues; 10.852/2018-TCU-2ª  Câmara, Relator Min. Vital do Rêgo; 7.318/2014-TCU-1ª Câmara, Relator Min. José Múcio; 1.608/2016-TCU-1ª Câmara, Relator Min. Weder de Oliveira e 2.988/2016-TCU-1ª Câmara, Relator Min Bruno Dantas) .
Dessa forma, VOTO para que seja adotada a minuta de acórdão que trago à consideração deste colegiado.
TCU, Sala das Sessões Ministro Luciano Brandão Alves de Souza, em 9 de março de 2021.
Ministro VITAL DO RÊGO 
Relator